臺灣高等法院刑事判決　　　　　　　　　　　　九十年度重上更(三)字第二四五號
　　上　訴　人
　　即　被　告　甲○○
　　選任辯護人　郭芳宜
右上訴人因傷害致死等案件，不服臺灣基隆地方法院八十四年度訴緝字第二十一號，
中華民國八十四年九月八日第一審判決（起訴案號：臺灣基隆地方法院檢察署八十三
年度偵字第二九二一號、第三三八九號、第三六七０號）提起上訴，經判決後，由最
高法院第三次發回更審，本院判決如左：
    主      文
原判決撤銷。
甲○○共同傷害人之身體，因而致人於死，處有期徒刑柒年肆月。
扣案之塑膠棒壹支、電擊棒壹支均沒收。
    事      實
一、甲○○係基隆市○○路四六巷十九號聚樂社之負責人，民國（下同）八十三年八
    月二十八日晚上，葉光盛、劉世仁、張勝福（以上三人業經判決確定）前往該聚
    樂社與甲○○聊天時，張勝福提及其母之乾兒子楊仲良於同年八月十二日，在基
    隆市○○○街四十二號住處失竊價值約新臺幣（下同）五百萬元財物，經其查訪
  結果，認乙○○涉有嫌疑，欲行查證。甲○○即與張勝福、葉光盛及劉世仁等四
    人共同基於犯意聯絡，謀議強押乙○○逼問贓物下落。同年月二十九日凌晨一時
    許，張勝福開車搭載葉光盛、劉世仁至麗景天下警衛室前，以乙○○欠債未還，
    須出面洽談債務為由，誘騙乙○○上車，將車開回上開聚樂社內，並非法剝奪乙
    ○○之行動自由。旋即在該聚樂社內，分由甲○○、張勝福強行逼問，乙○○如
    有不從，即遭張勝福、甲○○、葉光盛及劉世仁分別以手或持甲○○所有之塑膠
    棒毆打（傷害部分未據乙○○告訴）。乙○○因不堪四人凌虐，遂供出尚有共犯
    陳清智參與。四人遂共同基於概括犯意，於同日下午六時許，命乙○○以電話誘
    邀陳清智出外見面後，由張勝福駕車載劉世仁出外尋找。同日晚上七、八時許，
    張勝福等在基隆市大華戲院附近尋見陳清智，即以乙○○相尋為由，誘騙陳清智
    上車，再至上開聚樂社內，同時限制陳清智之行動自由後，命與乙○○對質。嗣
    因陳清智否認行竊，四人即分由張勝福在大廳內逼問乙○○；葉光盛、劉世仁及
    甲○○則將陳清智帶至聚樂社之隔間內，由甲○○採一問一答之方式，逼問陳清
    智贓物下落。此時甲○○、張勝福、葉光盛及劉世仁四人在客觀上能預見毆打陳
    清智身體胸、背部等處，可能因傷勢過重，發生死亡之結果。竟仍共同基於傷害
    犯意，推由葉光盛持甲○○所有之塑膠棒毆打陳清智胸、背等處；劉世仁則持葉
    光盛所有之電擊棒電擊陳清智身體各處，同時腳踢陳清智，致陳清智頭部撞及房
    門受傷。其間，張勝福亦進入隔間內，共同逼問陳清智。嗣陳清智因不堪毆打及
    電擊，乃供出贓物藏在麗景山莊附近之土地公廟內；乙○○亦為相同之供述。張
    勝福即與甲○○帶同乙○○前往土地公廟查訪贓物；另由葉光盛與劉世仁在聚樂
    社內看守陳清智。陳清智旋因遭受連續毆打、電擊及頭部撞及房門，傷重不支倒
    地。及至同日二十三時三十分許，張勝福、甲○○帶同乙○○返回聚樂社時，見
    陳清智仍跌倒在地，始急由張勝福、葉光盛送往基隆長庚醫院急救，並任由乙○
    ○離去。迨至翌日（即同年月三十日）凌晨三時許，張勝福前往基隆長庚醫院探
    聽陳清智急救情形，得知陳清智因頭部鈍擊致大腦蜘蛛膜出血，併合多數、多處
    電擊傷致心臟痙攣休克不治死亡，即電告葉光盛上情，並約同前往上開聚樂社內
    ，與甲○○商議如何處理善後。三人決定由葉光盛擔負全部刑責，葉光盛遂在甲
    ○○陪同下，持上開行凶之塑膠棒及電擊棒，向基隆市警察局第一分局忠二路派
    出所自首，並偽稱係葉光盛發現陳清智在聚樂社偷金牌，二人互相毆打，致陳清
    智傷重死亡。經警循線查悉上情，並查扣該塑膠棒及電擊棒各一支。
二、案經基隆市警察局第一分局移送臺灣基隆地方法院檢察署檢察官偵查起訴。
    理      由
一、訊據上訴人即被告甲○○矢口否認有傷害致死犯行，辯稱：八十三年五月二十九
    日晚上七、八點時離開聚樂社，並前往天皇酒店上班。翌（三十）日凌晨一、二
    點回到聚樂社時，看社內一片凌亂，問葉光盛發生何事，葉說有人受傷，並已送
    往醫院，後來知道葉打死人，才要葉出面自首，乃因葉光盛等人誤會其向警方告
    密，始遭誣指共犯。
二、惟查：
  (一)被告於警訊中供稱：我於「八十三年八月三十日四時五十分許」回到聚樂社，葉
    光盛告訴我說，陳清智至我聚樂社偷金牌，被我打傷後，送醫急救致死，案發時
    我沒有在場，是葉光盛一人所為，他告訴我後，我馬上帶他去自首。於偵查中則
    以證人身分結稱：「八十三年八月三十日凌晨四時」我回家中，見葉光盛神情不
    太好，他告訴我發生事情，我問他發生何事，他告訴我經過，並說打得很嚴重，
    可能會死，我叫他去自首，我是在「八月二十九日晚上八時」離開聚樂社，當時
    社內有葉光盛、劉世仁及一位阿祥的人（見八十三年度偵字第二九二一號偵查卷
    第二十六頁）。及至原審卻辯稱：「八十三年八月三十日晚上」，我在外面溜狗
    ，聽到聚樂社內很吵，進去看到葉光盛和劉世仁在打人，我問他們，他們說抓到
    小偷，半小時後，張勝福亦回到聚樂社內，我即回房間內整理帳目。第二天起床
    ，中午時後，他們又在打人，我有加以制止，他們不聽，我又進去睡覺，之後於
    八、九點，我又被吵醒，隔天四時我回來，他們說打死人了，我就要他們去報警
    ，我有勸他們去自首，第一次我剛回來看到的小偷叫「阿德」（見原審卷第三十
    頁）。迨至本院前審供稱：當時我在外溜狗，鄰居說我家很吵雜，我回去看到葉
    光盛、劉世仁、張勝福叫小偷發誓，我要他們把小偷帶到派出所，他們三人同意
    把人帶走，我自己就去睡覺，早上起來看到他們還在那裏，整個白天我也都在聚
    樂社睡覺，被他們吵好多次，到晚上七、八點，我去天皇酒店上班，第二天凌晨
    將近二點我回到家，看到屋子亂七八糟，剩下葉光盛一人，葉光盛告訴我有人受
    傷，並已送往醫院，我就陪葉去自首。我有勸小偷，如果事情有做的話，趕快處
    理，劉世仁打陳清智時，我被吵醒，有看到葉光盛、劉世仁他們在打（見本院前
    審上訴卷第十八頁、第十九頁）。依被告於警訊、偵查、原審及本院前審所供，
    對於何時回到聚樂社，及葉光盛等人毆打乙○○、陳清智時，自身有無在場等親
    身經歷，竟然先後不一，所陳出入甚大，復於警訊、偵查中隱瞞目睹葉光盛、劉
    世仁等人共同毆打乙○○、陳清智之事實，已見其情之虛。且共犯葉光盛於警訊
    供稱：本件案發後，我與張勝福、甲○○三人共同商議，由我承擔全部刑責，並
    由甲○○陪同向基隆市第一警察分局忠二路派出所自首，偽稱因我發現陳清智至
    聚樂社內偷金牌，二人互毆，致陳清智傷重死亡（見警訊卷葉光盛八十三年八月
    三十日、八十三年十月十一日訊問筆錄）。設被告並無參與，既已鬧出人命，避
    之唯恐不及，何須與葉光盛、張勝福等人共同謀議由葉光盛出面自首頂罪，並陪
    同葉光盛自首由葉光盛向警局虛構與陳清智互毆致死之情節？再由本件命案之發
    生始末均係在其宅內，被告身為屋主實難諉為不知，又介入謀議自首之情節，其
    涉入之深，可見一斑，已難脫干係。
  (二)共犯劉世仁於原審八十三年度訴字第五四０號審理時供稱：「那天晚上張勝福、
    葉光盛、甲○○和我，在說有不見五百萬元，就說要去找乙○○，在麗景天下張
    勝福開車載我們二人去，甲○○在聚樂社內，：：（後來帶乙○○）到聚樂社內
    ，甲○○有問他東西在那裡，有叫他發誓，他不肯，我有打他耳光：：塑膠棒是
    葉光盛拿的。葉光盛、張勝福、甲○○都有打。後來乙○○說出陳清智，就約陳
    清智在大華戲院，我和張勝福就去帶回來，：：回到聚樂社內，他們二人（即乙
    ○○與陳清智）對質並打架，後來架開後，我和葉光盛又動手打陳清智，我是用
    電擊棒，葉（即葉光盛）用塑膠棒打，甲○○、張勝福在旁問東西下落。：：後
    來陳清智說出東西在土地公廟和家中床下，：：乙○○也說放在土地公廟。甲○
    ○和張勝福帶乙○○去找東西，去土地公廟，剩下我和葉光盛看守陳清智，在這
    之間，我們並未打他，他突然倒在地上抽搐：：」等語（見原審八十三年度訴字
    第五四０號卷第六十一頁正面至第六十二頁正頁）。同案被告張勝福於檢察官八
    十三年十月十二日偵查中陳稱：乙○○載回聚樂社後，我問贓物下落，乙○○不
    肯講，劉世仁、葉光盛、甲○○就修理他：：：我等四人整天看住乙○○，不讓
    他跑掉：：：找到陳清智後，：：：陳某才說出贓物在土地公廟，我與劉世仁載
    乙○○出去找贓物等語（見八十三年度偵字第三三八九號卷第三十頁）。復於原
    審八十三年度訴字第五四０號調查時又稱：係與甲○○一起帶乙○○去找贓物（
    見該案卷第九十頁背面），核與劉世仁所供情節相符，是應以此次所供係張勝福
    與甲○○一起帶乙○○去找贓物為可信，之前所供應係與劉世仁外出找陳清智之
    口誤。張勝福及至本院前審時亦供稱：當晚我與葉光盛、劉世仁去找乙○○，並
    以解決債務為由請他上車至聚樂社，當時甲○○也在場，我們四人問乙○○究竟
    有否偷楊仲良的東西，命其發誓，乙○○不肯發誓，葉光盛及劉世仁就出手毆打
    ，後來乙○○供出陳清智，我才與劉世仁外出找陳清智等語（見八十四年度上訴
    字第一八四六號卷八十四年五月二十四日訊問筆錄）。另共犯葉光盛於警訊中供
    稱：因友人丙○○家中失竊，委由張勝福、甲○○調查遭竊之物，嗣發覺陳清智
    可疑，涉嫌行竊，乃帶到聚樂社私刑致死，刑求者有劉世仁、陳張成（陳張成部
    分已據檢察官處分不起訴確定）及我等三人；甲○○則在旁私審有無行竊命交出
    贓物等語。及至偵查中亦供稱：八十三年八月二十九日早上我到武館（指聚樂社
    ）看見乙○○、甲○○、劉世仁在那裏坐，陳清智是我與劉世仁打他，甲○○在
    旁邊問，甲○○問陳清智贓物下落，陳清智不說，我們（即葉光盛與劉世仁）就
    打他，我們刑求陳清智時，甲○○沒有表示什麼，我用手及塑膠棒打陳清智，劉
    世仁用電擊棒電他」等語（見偵字第三三八九號卷八十三年十月十一日訊問筆錄
    ）。足見被告自始即與張勝福、葉光盛、劉世仁等人共同謀議強押被害人，並在
    現場逼問、毆打乙○○。而於陳清智遭共犯葉光盛、劉世仁持棒毆打及電擊棒電
    擊時，被告亦同在現場，復與共犯張勝福逼問陳清智、乙○○贓物下落至灼。被
    告確與葉光盛、劉世仁、張勝福三人共同基於犯意聯絡，並有行為分擔甚明。
  (三)雖共犯葉光盛、張勝福及劉世仁三人於原審再次傳訊到庭作證及本院八十四年度
    上訴字第一八四六號案審理中，均翻異前供，一致指稱：被告自始至終均不在現
    場，亦未參與本案等語。復於本院前審供稱：沒有看到被告毆打乙○○，被告也
    沒有逼問乙○○，或一同去找陳清智等語。然共犯葉光盛等三人與被告本無怨隙
    ，設非確有其事，三人絕無一致於警訊、偵查及原審另案審理中誣指被告共同犯
    案而拖人下水之理。且依被告多次供稱：係葉光盛主動向其告知傷人致死，並經
    其勸導同意自首。則葉光盛既係自願出面自首，被告又好意陪同前往自首，葉光
    盛感謝之不及，又豈會誤會被告向警局告密之理？足見葉光盛等三人嗣後改口稱
    被告與本案無涉，均屬事後人情壓力迴護之詞，不足採信。
  (四)被害人乙○○於偵查中雖指稱：我被押到現場，現場有十多個人輪流打我，他們
    年齡都二十多歲，綽號「大聲的」在現場指揮等語；於本院調查時則到庭證稱：
    現場雖有十來個人，有動手的是五、六個，其他的在旁邊看，是比較年輕的人在
    打，其他人在旁邊泡茶、聊天，動手打人的是年輕的小弟，大約二十初頭，幾個
    比較老的在泡茶等語，就動手之人數所證已與其偵查初供有所齟齬，且查承認犯
    罪之被告葉光盛、張勝福均已超過三十五歲，亦與乙○○所稱是比較年輕的人在
    打，動手打人的是年輕的小弟，大約二十初頭云云，亦有不符；又乙○○於本院
    行言詞辯論時復酒後到庭，藉酒裝瘋胡言亂語，甚至當庭亂指在庭之另案不相干
    之當事人為本件涉案人，似有難言之隱甚明，是乙○○所言已難盡信，矧本件同
    案被告葉光盛、張勝福、劉世仁三人亦從未言及動手打人的尚有其他年輕的小弟
    等情，是現場縱有其他多人，如未參與押人、逼問或打人等犯罪構成要件行為，
    ，而只是在旁邊泡茶、聊天，即不能以共同正犯相繩，此外亦查無其他積極證據
    足證動手打人的尚有他人，自應以同案被告葉光盛、張勝福、劉世仁三人所為自
    白為可信，是本件共犯應只認定被告甲○○及葉光盛、張勝福、劉世仁等四人，
    合予指明。又證人即被告經營之天皇酒店職員廖進富固於本院前審結稱：甲○○
    於八十三年七月十一日或十二日開幕之天皇酒店執行董事，幾乎天天晚上八、九
    點會到酒店，但被告不需打卡或請假，幾乎每天都有去等語。然就八十三年八月
    二十八日晚上至翌（二十九）日凌晨及二十九日晚上至三十日凌晨，被告究有無
    在酒店上班，卻無法肯定證明，並僅泛稱「每天都有去上班」，自無從為被告於
    案發時不在場之證明。況被告於本院前審亦供稱：劉世仁打陳清智時，我被吵醒
    ，有看到葉光盛、劉世仁他們在打（見本院前審上訴卷第十八頁、第十九頁）等
    語，足見被告於案發時確在現場，此與共犯葉光盛、張勝福、劉世仁三人所證相
    符，並經證人乙○○於本院九十一年二月二十一日訊問時指明在卷，要無可疑。
  至證人溫永港於本院前審結稱：陳清智被毆打死亡，我沒有參與調查，是檢察官
    驗屍後，由刑事組承辦。凌晨三點多，被告打電話到我家，說他聚樂社的人抓了
    一個小偷，並出手打這個小偷，可能很嚴重，送到醫院去了。我就跟他去醫院，
    到了醫院陳清智已死了。被告告訴我，既然人已死了，他主動把行為人帶出來自
    首，我們二人回到聚樂社，該社沒有人，我就回到派出所，後來被告就帶葉光盛
    來派出所，我就叫人替他作筆錄，被告帶葉光盛到派出所神情，我並不知道（見
    本院上訴卷第六十四頁）。則被告係於陳清智遭毆打受傷送醫後，始以電話告知
    證人溫永港，證人並無目睹陳清智受毆之情形，所為證言自不得為被告有無犯罪
    之依據。
  (五)被害人陳清智因頭部鈍擊至大腦蜘蛛膜出血，併合多數、多處電擊傷致心臟痙攣
    休克死亡，業經檢察官督同法醫師相驗屬實，並經會同內政部警政署刑事警察局
    法醫解剖屍體明確，製有勘驗筆錄、驗斷書及上開刑事警察局八十三年九月七日
    刑醫字第一三七三號鑑驗書附卷可稽。而被害人陳清智右側頭部及背胸部所受刺
    切傷，係因電擊棒斜插擊所造成，亦有刑事警察局八十四年二月十日刑醫字第五
    三三二九號鑑驗書在卷可按。再被告等與被害人陳清智均無怨隙，其等強押、傷
    害陳清智無非在於查出失竊之贓物，顯見被告四人毆擊陳清智係出於傷害犯意甚
    明。惟被告等共同毆打被害人陳清智身體胸、背等處，客觀上自能預見有使被害
    人陳清智發生傷重死亡之結果。被告等四人竟仍共同基於傷害犯意，推由葉光盛
    以塑膠棒、劉世仁以電擊棒電擊被害人陳清智胸、背部等部，並不慎使陳清智頭
    部撞門受傷，致陳清智傷重死亡，被告等傷害行為與被害人死亡之加重結果間，
    顯有相當因果關係。綜上，本件事證明確，被告辯稱不在場或不知情云云，要屬
    諉卸之詞，洵無可取，其妨害自由、傷害致死犯行堪以認定。
三、核被告所為，係犯刑法第二百七十七條第二項前段之傷害致人於死罪及同法第三
    百零二條第一項非法剝奪他人之行動自由罪。被告與張勝福、葉光盛、劉世仁間
    ，有犯意聯絡及行為分擔，均為共同正犯。被告先後二次非法剝奪乙○○、陳清
    智行動自由之犯行，時間緊接，犯罪構成要件相同，顯係基於概括犯意為之，應
    依同法第五十六條連續犯之規定論以一罪，並加重其刑。所犯上開二罪間，有方
    法結果之牽連關係，為裁判上之一罪，應依同法第五十五條從一重之傷害致死罪
    處斷。
四、原審據以論科，固非無見；惟查：原判決事實欄記載「被告與張勝福、葉光盛及
    劉世仁明知傷害陳清智之身體、頭、胸及背部等處，有致陳清智死亡之可能，竟
    仍以塑膠棒毆打、電擊棒及腳踢方式，擊打陳清智頭、胸及背部等處，致其傷重
    不治死亡」，顯係認定被告等主觀上明知傷害行為將使被害人發生死亡結果，然
    於理由欄卻載稱：「持該電擊棒及塑膠棒電擊、毆打人之頭部、身體，足以致人
    於死，應為一般人客觀上所能預見，被告竟未預見」，對於「被害人將發生死亡
    結果」之事實，被告主觀上究竟有無預見，事實理由顯有矛盾（若主觀上有預見
    ，而結果之發生又不違背其本意時，則屬故意範圍）。被告上訴意旨猶執陳詞否
    認犯罪，雖無可採，惟原判決既有可議，自應由本院撤銷改判。爰審酌被告懷疑
    他人涉嫌行竊，竟不思尋求司法途徑，率以非法剝奪他人行動自由，且私刑逼問
    贓物，終致被害人受傷致死，嚴重侵害他人生命法益及行動自由，惟犯後尚將被
    害人送醫急救，並由共犯葉光盛、劉世仁與被害人達成民事上和解，及被告犯後
    態度等一切情狀，仍照原判決量處有期徒刑七年四月。扣案之塑膠棒壹支為被告
    甲○○所有、電擊棒壹支為共犯葉光盛所有，並供本件犯罪所用之物，業據被告
    陳明在卷，均依刑法第三十八條第一項第二款宣告沒收。
據上論斷，應依刑事訴訟法第三百六十九條第一項前段、第三百六十四條、第二百九
十九條第一項前段，刑法第二十八條、第二百七十七條第二項前段、第三百零二條第
一項、第五十五條、第五十六條、第三十八條第一項第二款、罰金罰鍰提高標準條例
第一條前段，判決如主文。
本案經檢察官田炳麟到庭執行職務。
中      華      民      國    九十一    年      三      月    二十九    日
                            臺灣高等法院刑事第十二庭
                                    審判長法  官  劉  景  星
                                          法  官  陳  博  志
                                          法  官  陳  志  洋
右正本證明與原本無異。
如不服本判決應於收受送達後十日內向本院提出上訴書狀，其未敘述上訴之理由者並
得於提起上訴後十日內向本院補提理由書（均須按他造當事人之人數附繕本）。
                                          書記官  蔡  佩  珊
中      華      民      國    九十一    年      四      月       一     日
附錄：本判決論罪科刑法條全文
刑法第二百七十七條第二項前段：
傷害人之身體或健康者，處三年以下有期徒刑，拘役或一千元以下罰金。
犯前項之罪，因而致人於死者，處無期徒刑或七年以上有期徒刑，致重傷者，處三年
以上、十年以下有期徒刑。
